臺灣高雄地方法院民事判決　　　93年度訴字第2312號
原　　　告　高雄硫酸錏股份有限公司
法定代理人　戊○○
訴訟代理人　曾劍虹律師
複代理人　　楊櫻花律師
被　　　告　乙○○
　　　　　　丙○○
　　　　　　甲○○
　　　　　　丁○○　　　　高雄.
當事人間請求拆屋還地事件，本院於民國94年3月24日言詞辯論
終結，判決如下：
    主    文
被告乙○○應將坐落高雄市○鎮區○○段七六八號土地上，如附
圖所示編號Ａ部分，面積二十五平方公尺之建物拆除，將前開土
地騰空交還原告。
被告丙○○應將坐落高雄市○鎮區○○段七六八號土地上，如附
圖所示編號Ｂ部分，面積十四平方公尺之建物拆除，將前開土地
騰空交還原告。
被告甲○○應將坐落高雄市○鎮區○○段七六八號土地上，如附
圖所示編號Ｃ部分，面積二十五平方公尺之建物拆除，將前開土
地騰空交還原告。
被告丁○○應將坐落高雄市○鎮區○○段七六八號土地上，如附
圖所示編號Ｄ部分，面積二十四平方公尺之建物拆除，將前開土
地騰空交還原告。
訴訟費用由被告乙○○負擔十分之三，被告丙○○負擔十分之一
、被告甲○○負擔十分之三，餘由被告丁○○負擔。
本判決於原告分別以新台幣肆拾玖萬貳仟元、新台幣貳拾柒萬陸
仟元、新台幣肆拾玖萬貳仟元、新台幣肆拾柒萬貳仟元，依序為
被告乙○○、丙○○、甲○○、丁○○供擔保後得假執行。但被
告乙○○、丙○○、甲○○、丁○○分別以新台幣壹佰肆拾柒萬
伍仟元、新台幣捌拾貳萬陸仟元、新台幣壹佰肆拾柒萬伍仟元、
新台幣壹佰肆拾壹萬陸仟元為原告預供擔保後，得免為假執行。
    事實及理由
一、原告主張：高雄市○鎮區○○段 768號土地（下稱系爭土地
    ）為原告所有，被告乙○○、丙○○、甲○○、丁○○四人
    分別無權占有系爭土地如附圖所示Ａ、Ｂ、Ｃ、Ｄ土地，興
    建房屋使用，經原告多次催促拆除房屋，將佔用之土地返還
    均無結果。而被告並非原告之員工或眷屬，亦非以行使地上
    權之意思占有系爭土地，爰依民法第767條之規定起訴等語
    ；並聲明：(一)如主文第一項至第四項所示。(二)願供擔保請准
    宣告假執行。
二、被告則以：系爭土地原為財政部國有財產局（下稱國有財產
    局）所有之既成道路，其後高雄市政府在系爭土地旁修建道
    路取代系爭土地，系爭土地因未使用而荒廢。被告為原告員
    工或眷屬，為便於工作，分別於民國40、50年間，向國有財
    產局購買高雄市○鎮區○○段其他土地建造房舍，並設址定
    ，詎國有財產局於59年2月23日未通知被告優先承購，即將
    系爭土地移轉予原告。被告於系爭土地搭建地上物係以行使
    地上權之意思為之，早在原告取得所有權以前即占有至今，
    應已時效完成取得地上權。縱認被告未取得地上權，因被告
    已善意信任此一事實狀態不會任意變更，原告訴請拆除容有
    權利濫用之虞，請酌令原告給付相當之拆遷補償費等語，資
    為抗辯；並聲明：(一)原告之訴駁回。(二)如受不利判決，願供
    擔保免為假執行。
三、兩造不爭執事項：(一)系爭土地為原告所有。(二)被告乙○○、
    丙○○、甲○○、丁○○四人分別占有系爭土地如附圖所示
    Ａ、Ｂ、Ｃ、Ｄ土地，興建房屋使用。
四、依兩造之陳述及主張，本件爭執之事項為：(一)被告占有系爭
    土地是否為有權占有？(二)被告可否請求登記為地上權人？(三)
    原告起訴是否有權利濫用？經查：
（一）被告占有系爭土地是否為有權占有？
      按以無權占有為原因，請求返還所有物之訴，被告對原告
      就其物有所有權存在之事實無爭執，而僅以非無權占有為
      抗辯者，原告於被告無權占有之事實，無舉證責任。被告
      應就其取得占有係有正當權源之事實證明之。如不能證明
      ，則應認原告之請求為有理由。最高法院92年度台上字第
      312 號裁判參照。查被告乙○○、丙○○、甲○○、丁○○占有原告所有之系爭土地，分別興建如附圖所示之Ａ（
      面積25平方公尺）、Ｂ（面積14平方公尺）、Ｃ（面積25
      平方公尺）、Ｄ（面積24平方公尺）木造、石棉瓦頂平房
      ，有高雄市政府地政處前鎮地政事務所複丈成果圖、照片
      七張在卷，並經本院現場勘驗，製有勘驗筆錄在卷（見本
      院卷第42至50頁）可查，復為被告所不爭執，自堪信為真
      實。而原告否認被告係伊員工或眷屬、有權占有系爭土地
      興建房屋及被告有優先承購之權等情，被告就其所辯復未
      能舉證以實其說，依前開裁判意旨，原告主張被告無權占
      有系爭土地，堪予採信。
（二）被告可否請求登記為地上權人？
      按因時效完成而取得地上權或地上權登記請求權者，必須
      以行使地上權之意思而占有他人之土地為其成立要件之一
      。占有人因時效取得地上權登記請求權，向該管地政機關
      請求為地上權登記，經地政機關受理，受訴法院應就占有
      人是否具備時效取得地上權之要件為實體上裁判者，須以
      占有人於土地所有權人請求拆屋還地前，以具備時效取得
      地上權之要件為由，向地政機關請求登記為地上權人為前
      提。因時效而取得地上權登記請求權者，不過有此請求權
      而已，在未依法登記為地上權人以前，仍不得據以對抗土
      地所有人而認其並非無權占有。最高法院89年度台上字第
      1370號裁判、69 年度第5次民事庭會議決議可資參照。被
      告抗辯係以行使地上權之意思占有系爭土地興建房屋等情
      ，為原告所否認，被告復未能舉證以實其說。且被告亦未
      能證明於原告起訴前，其等已經向地政機關請求登記為地
      上權人，參諸前開見解，應認被告並無取得登記為地上權
      人之權利，被告此部分之辯詞，尚難採信。
（三）原告起訴是否有權利濫用？
      查原告基於所有人之地位請求被告拆除坐落系爭土地上之
      房屋並交還土地，應屬正當權利之行使，被告辯稱原告提
      起本訴有權利濫用之虞，委無足採，其等請求原告給付相
      當之拆遷補償費，尚乏依據。而被告無法舉證有權使用系
      爭土地興建房屋，已如前述。從而，原告依民法第七百六
      十七條物上請求權之規定，訴請被告拆除前開房屋，騰空
      並返還占用之土地，為有理由，應予准許。
五、兩造陳明願供擔保，聲請准為假執行或免為假執行，合於法
    律之規定，爰分別酌定相當之擔保金准許之。
六、本件事證已臻明確，兩造其餘攻擊防禦方法核與判決結果均
    無影響，爰不一一論述，附此敘明。
七、結論：原告之訴為有理由，依民事訴訟法第 85條第1項、第
    390 條第2項、第392條第2項，判決如主文。
中　　華　　民　　國　　94　　年　　3   月　  31      日
                  民事第五庭
                      審判長法  官  陳嘉惠
                            法  官  郭慧珊
                            法  官  方錦源
正本係照原本作成。
如對本判決上訴，須於判決送達後20日內向本院提出上訴狀。
中　　華　　民　　國　　94　　年　　3 　月　  31      日
                            書記官  邱靜銘
